【裁判字號】    97,訴,1607
【裁判日期】    980226
【裁判案由】    撤銷買賣行為等
【裁判全文】
臺灣士林地方法院民事判決              97年度訴字第1607號
原      告  聯邦商業銀行股份有限公司
法定代理人  甲○○
訴訟代理人  丁○○
被      告  乙○○
            丙○○
上列當事人間撤銷買賣行為等事件，本院於民國98年2 月17日言
詞辯論終結，判決如下：
    主  文
被告就附表所示房地，於民國九十四年六月十三日所為之債權行
為，及以該債權行為為原因，於民國九十五年四月二十五日所為
之所有權移轉行為應予撤銷。
被告丙○○應將臺北縣汐止地政事務所於民國九十五年四月二十
五日以買賣為原因，就附表所示房地所為之所有權移轉登記塗銷
。
訴訟費用新臺幣柒仟壹佰陸拾元由被告負擔。
    事  實  及  理  由
一、本件被告未於最後言詞辯論期日到場，核無民事訴訟法第38
    6 條各款所列情形，依原告之聲請，由其一造辯論而為判決
    。
二、原告起訴主張：伊為被告乙○○之債權人，對其有新臺幣（
    下同）65萬800 元，及自民國95年10月27日起至清償日止，
    按週年利率19.71%計算利息之債權。附表所示房地（下稱系
    爭房地），原為被告乙○○所有，為躲避伊強制執行系爭房
    地，竟於95年4 月25日以94年6 月13日之買賣為原因，將系
    爭房地移轉登記為被告丙○○所有。顯係詐害伊之債權，爰
    依民法第244 條第1 項、第4 項，訴請撤銷系爭房地上揭之
    債權行為及所有權移轉行為，並訴請被告丙○○塗銷系爭房
    地於95年4 月25日所為之所有權移轉登記等情。並聲明：如
    主文所示。
三、被告乙○○則以：原告確為伊之債權人，伊確於95年4 月25
    日以94年6 月13日之買賣為原因，將系爭房地移轉登記為被
    告陳諭雲所有。然被告丙○○係以500 萬元向伊所購買，並
    無詐害原告債權之情事等語置辯。並聲明：駁回原告之訴。
四、被告丙○○未於言詞辯論期日到場，亦未提出書狀作何聲明
    或陳述。
五、兩造所不爭執之事實：
  (一)原告為被告乙○○之債權人，對其有65萬800 元，及自95年
    10月27日起至清償日止，按週年利率19.71%計算利息之債權
    ，並取得臺灣臺北地方法院96年度訴字第3292號民事判決為
    執行名義。
  (二)系爭房地原為被告乙○○所有，於95年4 月25日以94年6 月
    13日之買賣為原因，將系爭房地移轉登記為斯時為其配偶之
    被告丙○○所有。
  (三)被告二人於97年間離婚，現仍同住於系爭房地。
六、本件之爭點：(一)被告於95年4 月25日以94年6 月13日之買賣
    為原因，將系爭房地移轉登記為被告丙○○所有，是否為詐
    害原告債權之行為？原告得否訴請撤銷？(二)原告得否訴請被
    告丙○○塗銷系爭房地於95年4 月25日所為之所有權移轉登
    記？茲析述如下：
  (一)被告於95年4 月25日以94年6 月13日之買賣為原因，將系爭
    房地移轉登記為被告丙○○所有，是否為詐害原告債權之行
    為？原告得否訴請撤銷？
    原告為被告乙○○之債權人，對其有65萬800 元，及自95
      年10月27日起至清償日止，按週年利率19.71%計算利息之
      債權，並取得臺灣臺北地方法院96年度訴字第3292號民事
      判決為執行名義，為兩造所不爭執之事實，已如上五之(一)
      所述，是原告為被告乙○○之債權人自堪認定。
    系爭房地原為被告乙○○所有，於95年4 月25日以94年6
      月13日之買賣為原因，將系爭房地移轉登記為斯時為其配
      偶之被告丙○○所有，亦為兩造所不爭執之事實，如上五
      之(二)所述，此部分事實亦堪認定。
    按民法第244條撤銷權，自債權人知有撤銷原因時起，一
      年間不行使，或自行為時起，經過十年而消滅，民法第24
      5 條定有明文。經查，原告主張其於96年間對被告乙○○
      取得執行名義後，曾查被告乙○○之財產，然斯時其名下
      僅有車輛，故未對其強制執行。嗣查閱被告乙○○信用卡
      申請書後始發現被告乙○○曾勾選系爭房地為自住，於97
      年11月26日申請系爭房地之謄本後，始知悉被告間詐害債
      權之行為一節，業據提出與其所述相符之財政部臺北市國
      稅局財產歸屬資料清單及系爭土地、建物登記謄本在卷為
      憑，被告對此復未有所爭執，堪認原告係97年11月26日始
      知悉被告間就系爭房地之移轉行為。揆諸首揭規定，原告
      於97年12月16日提起本件訴訟自尚未罹於行使撤銷權之除
      斥期間，合先敘明。
    次按債務人所為之無償行為，有害及債權者，債權人得聲
      請法院撤銷之，民法第244 條第1 項定有明文。又所謂害
      及債權係謂因債務人之行為，致債權不能獲得滿足，即因
      債務人減少財產或增加債務之行為，致債權陷於清償不能
      、清償困難或遲延之狀態。復按債權人得依民法第244 條
      規定行使撤銷權，以其債權於債務人為詐害行為時，業已
      存在者為限，若債務人為詐害行為時，其債權尚未發生，
      自不許其時尚非債權之人，於嗣後取得債權時，溯及的行
      使撤銷權，最高法院62年臺上字第2609號判例參照。經查
      ：
      (1)系爭房地原為被告乙○○所有，於95年4 月25日以94年
        6 月13日之買賣為原因，將系爭房地移轉登記為斯時為
        其配偶之被告丙○○所有，已如上述。彼二被告於移轉
        系爭房地之際既仍為同財共居之夫妻，關係密切，且買
        賣原因距辦理所有權移轉登記之時間竟10個月之久，亦
        與常情有違，彼等間是否果有買賣價金之交付，實啟人
        疑竇。況被告乙○○就其所辯：被告丙○○係以500 萬
        元之價格向其購買之有利於己之事實，始終未能舉證以
        實其說。而彼二被告嗣於97年間離婚後迄今，竟仍同住
        於系爭房地，亦有悖常情，佐以系爭房地之第1 、2 順
        位抵押權設定，債務人仍為被告乙○○，有系爭房地土
        地、建物謄本在卷為憑，果若被告丙○○以相當於市價
        之價格向被告乙○○購買系爭房地，焉有未要求其配合
        塗銷系爭房地之抵押權登記之理？如被告丙○○係欲承
        接系爭抵押債務，被告乙○○又焉有未要求被告丙○○
        配合辦理債務人變更之理？足認被告間就系爭房地於95
        年4 月25日所為之所有權移轉登記，其原因關係實應為
        無償行為。
      (2)被告間於95年4 月25日就系爭房地所為之移轉行為，既
        係無償行為，即減少被告乙○○之財產，且其名下除二
        輛已逾10餘年幾無殘值之汽車，及禾崗房屋仲介有限公
        司之25萬元投資外，已無其餘財產，有被告所不爭執之
        稅務電子閘門財產所得調件明細表在卷為憑，故被告間
        就系爭房地於95年4 月25日所為之移轉行為，自有害及
        於原告之債權。
      (3)原告為被告乙○○之債權人，對其有65萬800 元及利息
        債權已如上述，雖原告係於96年間始取得對被告乙○○
        之執行名義，然該債權為信用卡債權，該信用卡契約於
        95年4 月前即已成立，觀諸卷附臺灣臺北地方法院96年
        度訴字第3292號民事判決及消費歷史查詢單至明。上開
        債權雖係計至95年10月26日止，惟確堪認其中部分債權
        於被告間於95年4 月25日就系爭房地所為所有權移轉行
        為前即已發生。
      (4)綜上所述，被告間於95年4 月25日以94年6 月13日之買
        賣為原因，將系爭房地移轉登記為被告丙○○所有，實
        係無償且害及原告成立在前之債權之行為。揆諸上開規
        定，原告自得訴請撤銷系爭房地之債權行為及所有權移
        轉行為。
  (二)原告得否訴請被告丙○○塗銷系爭房地於95年4 月25日所為
    之所有權移轉登記？
    按債權人依民法第244 條第1 項或第2 項之規定聲請法院撤
    銷時，得並聲請命受益人或轉得人回復原狀，民法第244 條
    第4 項前段定有明文。經查，原告得訴請撤銷被告間就系爭
    房地於95年4 月25日所為之所有權移轉行為，已如上六之(一)
    所述，揆諸上揭規定，原告自得並命被告丙○○回復原狀，
    即塗銷系爭房地於95年4 月25日所為之所有權移轉登記。
七、綜上所述，原告請求：(一)被告就系爭房地於94年6 月13日所
    為之債權行為及95年4 月25日所為之所有權移轉行為應予撤
    銷；(二)被告丙○○應將系爭房地於95年4 月25日所為之所有
    權移轉登記塗銷，為有理由，應予准許。
八、據上論結，本件原告之訴為有理由，依民事訴訟法第385 條
    第1 項前段、第78條、第85條第1 項前段390 條，判決如主
    文。
中    華    民    國    98    年    2     月    26    日
                  民事第二庭  法  官  方彬彬
以上正本證明與原本無異。
如對本判決上訴，應於判決送達後20日內向本院提出上訴狀。
中    華    民    國    98    年    3     月    2     日
附表：
  土地：坐落臺北縣汐止市○○段社后頂小段215-18地號，權利
        範圍萬分之77。
  房屋：坐落臺北縣汐止市○○段社后頂小段215-18地號上，
        19060 建號，門牌號碼為臺北縣汐止市○○街453 號8
        樓之房屋。


司法院資訊處製作；財團法人民間司法改革基金會備份。
